---
title: "Kort introduktion til R"
---

\newpage

Dette er en kort introduktion til R. Formålet er at vise nogle af de ting man kan med R og samtidig vise, hvor man kan læse om mere.

Overordnet, så introduceres kort:


 - Basal datamanipulation, herunder
   - Rækkeoperationer (observationer)
   - Kolonneoperationer (variable)
 - Indlæs og gem data
 - Visualisering af missing data
 - Intro til statistisk modellering, herunder:
   - Fjern missing data
   - Visualisering af data
   - Kørsel af (logistisk) regression
   - Oversigt af regressionsresultater
   - Udtræk regressionsresultater i række fremfor objekt
   - Udtræk af model-koefficienter og relevante statistics
   - Udtræk af variable til model-diagnostik
   - Kalibreringsplot
   - Eksempel på statistik tabel til publikation
  - For loops
  - Tips til fejlmeddelelser og debugging

Det forudsættes, at man har prøve at åbne R/RStudio og arbejder i RStudio. Hvis man vil reproducere / følge beskrivelsen her, så kan man kopiere kodestykkerne ind i sit eget R-scripts eller Rmarkdown.

# Load packages

I "base"-R - altså den udgave, som kommer med installationen - ligger en masse muligheder for data-manipulation og statistisk analyse. Der bliver dog hele tiden udviklet nye funktioner/funktionaliteter, som løser forskellige typer af problemer, som R-bruger støder på. Mange af disse løsninger deles i pakker, som gratis kan hentes fra nettet. Det kræver følgende: Først skal pakken installeres. Herefter skal pakken hentesn fra dit lokale pakke-bibliotek.

En pakke installeres ved at eksempelvis at skrive `install.packages("MASS")`. Man behøver kun installere en pakke en gang. Hvis man vil hente nye opdateringer til pakken skal den dog installeres igen.

Efter pakken er installeret kan man indlæse pakke i ens R-session ved at skrive `library(MASS)`. Det er god praksis at indlæse sine pakker i starten af sit program. 

I dette program indlæses pakkerne som vist nedenfor:

```{r, warning=FALSE,  message = FALSE}
# install.packages("MASS") first if not already installed.
library(MASS) # Dataset
library(tidyverse) # Datamanipulation & plots
library(broom) # Functions to extract model statistics and parameters
library(stargazer) # Tables for statistical models
library(naniar) # Visualizing missing data
```

Som i mange andre programmer kan man "udkommentere" kode. I R gør man det ved at indsætte `#` foran sin kode som vist ovenfor.

Bemærk i øvrigt at `tidyverse` (`dplyr`) "overskriver" en række funktioner fra pakkerne `stats` og `MASS`

# View data

I pakken ´MASS´ ligger datasættet `survey`. Skrive man `?survey` i sin konsol og trykker enter, kommer følgende beskrivelse frem:

This data frame contains the responses of 237 Statistics I students at the University of Adelaide to a number of questions.

Med `head` funktionen, kan vi udskrive de første 6 observationer fra datasættet og at gå en ide om, hvad datasættet indeholder. 

```{r}
head(survey)
```

Alternativt kan man skrive 

```{r}
df <- head(survey)
```

Og trykke på datasættet ´df´ i ens "Environment".

\pagebreak

# Datamanipulation

De tre mest populære tilgange til datamanipulation i R er `base`, `tidyverse` og `data.table`. `tidyverse` læner sig forholdvis tæt op af SQL og syntaksen er forholdsvis nem at lære. Selvom det kan være nyttigt at kende lidt til de andre tilgange, så er ´tidyverse´ et godt udgangspunkt.

Datamanipulation er et bredt emne. En af de bedste bøger, som gratis kan læses på nettet er R for Data Science (https://r4ds.had.co.nz/). For at komme igang er det dog typisk nyttigt at kunne lave simple række- og kolonneoperationer. 

## filter (Row-operations)

Rækkeoperationer kan laves med ´filter´-funktionen. Nedenfor vælges kun rygere:

```{r}
survey %>% 
  filter(Smoke == "Never") %>% # R er case-sensitive
  head()
```

Bemærk, at equal i R består af to == (i modsætning til eksempelvis SAS, hvor man skriver = eller eq)

Eksemplet nedenfor vælger observationer, hvor kravet er en målt puls, som er større en 70:

```{r}
survey %>% 
  filter(Pulse > 70) %>% 
  head()
```

Betingelser kan nemt kobles sammen som i de fleste andre programmeringssprog:

```{r}
survey %>% 
  filter(Pulse > 70 & Smoke == "Never") %>% 
  head()
```


### %>% (Pipe-operatoren) 

Den mærkelige kombination ´%>%´ er en pipe-operator, som kæder koden sammen. Det fungerer ved at det som står op venstresiden/over, bliver indsæt som første argument i næste funktion. For eksempel kan koden ovenfor også skrives som, men koden bliver sværere at læse, fordi man skal læse indefra og ud fremfor fra venstre mod højre (som man normalt læser). ´%>%´kan altså kæden flere funktioner sammen i et mere læseligt format, som gør det nemmere både at skrive og læse koden. På Windows har ´%>%´ short-cuttet Ctrl+Shift+m. Et tip er at lave en post-it med short-cuttet, som man sætter nederst på sin skærm indtil man husker det udenad (det er i øvrigt et godt trick til at lære short-cuts generelt)

```{r}
head(filter(survey, Pulse > 70 & Smoke == "Never"))
```



## select (Column-operations)

´select´-funktionen kan bruges til at manipulere variablene/kolonnerne i ens datasæt. Denne funktion er meget fleksibel og an kombineres med andre funktioner. Nedenfor vises hvordan man vælger variablene fra om med `Fold` til og med `Clap` i forhold til den rækkefølge, som variablene ligger i:

```{r}
survey %>% 
  select(Fold:Clap) %>% 
  head()
```

Hvis man vil fravælge variable, kan man sætte et - foran:

```{r}
survey %>% 
  select(-(Fold:Clap)) %>% 
  head()
```

Man kan også vælge afhængigt af hvad variablene eksempelvis ender på:

```{r}
survey %>% 
  select(ends_with("Hnd")) %>% 
  head()
```

De er tilsvarende funktioner, som hedder `starts_with`, `contains`, `matches` og `num_range`. Ved at skrive `?starts_with` i konsolen og trykke enter, kan man læse mere om funktionerne.

Endelig kan man bytte om på rækkefølgen af variablene:

```{r}
survey %>% 
  select(Age, Smoke, everything()) %>% 
  head()
```

Funktionen `everything` tager resten af observationerne i den oprindelige rækkefølge og sætter efter `Age` og `Smoke`.

For mere info, så læs kapitlet https://r4ds.had.co.nz/transform.html, som beskriver disse funktioner nærmere samt hvordan du tilføjer nye variable til et datasæt, beregner aggregerede størrelser og hvordan man kan lave grupperede operationer med group_by (som man også kender det fra SQL og SAS)

# Load and save data

## save data

Der ligger en række funktioner i base-R til at læse og skrive data med. Der findes dog en række pakker, som give hurtigere, mere konsistent og mere fleksibel indlæsning. Pakken `readr` sørger eksempelvis for, at filer gemt i UTF-8 også indlæses i samme format, hvilket bevare æøå. `vroom` og `data.table` kan lynhurtigt indlæse store datasæt og `readxl` kan indlæse .xlsx og .xls filer. `haven`-pakken indlæse filer fra en lang række andre som eksempelvis Stata, SPSS og SAS-filer. Man kan også indlæse data fra en SQL-database med dbplyr. 

R har også sine egne native-formatter .RData og .rds. Det kan være en fordel, hvis man vil gemme machine learning / statistiske modeller, men er sjældent en fordel, hvis man blot vil gemme almindelige datasæt. Typisk vil de fylde mindre end eksempelvis .cvs-filer, men hvis plads-begrænsning er en faktor bør man overveje at gemme i en SQL-database. Man kan relativt nemt lave en SQLite-databaser med pakken `RSQLite`.

Eksemplet nedenfor viser hvordan man kan skrive data til en csv-fil

```{r}
write_csv(survey, "survey_data.csv")
```

```{r}
survey_from_csv <- read_csv("survey_data.csv")
```

Nedenfor indlæses data igen. 

```{r}
survey_from_csv <- read_csv("survey_data.csv")
```

Med funktionen `head` ser vi på det nyt-indlæste data:

```{r}
head(survey_from_csv)
```


Bemærk i øvrigt at at der står en række column-specifications. Det er en beskrivelse af, hvordan data indlæses. Hvis man indlæser løbenumre kan det typisk anbefales at indlæses dem som character-variable. Det skyldes at foranstillede 0'er fjernes, hvis en variabel indlæses som double eller integer.

Indlæsningsmetoden kan manipuleres med `col_types` argumenter. I eksemplet nedenfor indlæses variablen Wr.Hnd og NW.Hnd som character frem for doubles.

```{r}
survey_from_csv_chr <- read_csv("survey_data.csv", 
                                col_types = cols(
                                Wr.Hnd = col_character(),
                                NW.Hnd = col_character()
))
```

Funktionen `glimpse` viser hvilket format data er opsat i i datasættet. Nedenfor kan vi se, at Wr.Hnd og NW.Hnd er indlæst som characters i stedet for doubles.

```{r}
glimpse(survey_from_csv_chr)
```

Læs mere om indlæsning/skrivning til filer/databaser her:

\pagebreak

# Visuzalize missing data

`nanair` giver mulighed for nogle effektive løsninger at visualisere missing-data i ens datasæt. Særligt funktionen `vis_miss` kan give indsigt i, hvordan missing-strukturen ser ud på tværs af variable. Grafikken nedenfor viser for hver observation, hvilke kolonner, der har en missing-værdi. Eksemelvis er `Height` og `M.I` næsten altid missing sammen. Det skyldes det simple forhold, at `Height` angiver højde og `M.I` er måleenheden, som naturligvis ikke er angivet, hvis der heller ikke er angivet en højde. 

```{r}
vis_miss(survey)
```

Læs mere om pakken her:

https://cran.r-project.org/web/packages/naniar/vignettes/getting-started-w-naniar.html

\pagebreak

# Statistical modeling

R er udviklet af statistikere til netop at lave statistik. I det følgende illustreres, hvordan man kan lave og rapportere en logistisk regression.

## Remove missing

Første trin er at klargøre sit datasæt. Typisk skal man finde en måde at håndtere missing data før man kan lave sin regression. I eksemplet her vælger ikke at bruge variablene `Pulse`, ``M.I` eller `Height`, hvor andelen af missing er høj. Derefter fjerne vi de observationer, som har missing-værdier i en eller flere af de resterende variable.

Før vi gør noget består datasættet a 237 rækker og 12 kolonner.

```{r}
survey %>% dim()
```
Efter vi har fjernet de relevante variable og rækker med missing-værdier fra de øvrige variable, har datasættet 233 rækker og 9 observationer.

```{r}
estimation_data <- 
  survey %>% 
  select(-Pulse, -M.I, - Height) %>% # Remove columns
  filter(!if_any(everything(),
                    ~ is.na(.)
                 )) # Remove obs with any missing
estimation_data %>% dim()
```
I det følgende behandler vi `W.Hnd`, skrivehånden, som den afhængige variabel (`y`) og de resterende variable som de uafhængige variable (`x`).

Nedenfor beregnes andelen af personer som er hhv. højre og venstrehåndet. Først laves en simpel optælling med funktionen `count`, som beregner variablen `n`. Med funktionen `mutate` beregner vi variablen `share` (tænk på datasættet muterer ligesom en celle og får nye egenskaber). Omkring 7 pct. er venstrehåndede og resten er højrehåndede.

```{r}
estimation_data %>% 
  count(W.Hnd) %>% 
  mutate(share = n / sum(n))
```

Læs mere om `mutate` funktionen her:

https://r4ds.had.co.nz/transform.html#add-new-variables-with-mutate

## Visualize data

Vi prøver først at visualisere skrivehånden op mod alder laver vi først en 0-1 baseret numerisk variabel. Først transformeres variablen til en numerisk variablen med `as.numeric`. Da R er 1 snarere en 0-baseret, trækker vi en fra så variablen får værdien 0 eller 1 snarere end 1 eller 2. Her bliver venstre 0 og højre 1.

```{r}
viz_data <-
  estimation_data %>% 
  mutate(W.Hnd_numeric = W.Hnd %>% as.numeric() - 1 ) # Make variable 0-based
```

Nedenfor anvendes det populære plotting-system `ggplot2` til at visualisere skrivehånd mod alder. Vi sender `viz_data` ind i `ggplot`-funktionen, som det datasæt vi skal visualisere. Herefter angiver vi variable, der skal mappes til `x`-aksen og `y`-aksen i `aes` funktionen. `aes`  står for aethetics og kan løst oversættes til, den dimension vi vil mappe en variabel til. Andre aesthetics er eksempelvis `size`, `linetype` og `colour`.

Vi tilføjer datapunkter med funktionen `geom_point()` og endelig laver indsætter vi en smoother med `geom_smooth`. I dette tilfælde bruges en binomial glm-model (logistisk regression).

Umiddelbart kan vi se, at kun meger unge personer bruger venstre hånd som deres skrivehånd. Det kan måske skyldes, at som er ældre end starten af 20'erne i dette datasæt ar været tvunget til at bruge deres højre hånd som skrivehånd.

```{r}
viz_data %>% 
  ggplot(aes(x = Age, y = W.Hnd_numeric)) +
  geom_point() +
  geom_smooth(method = "glm",
               method.args = list(family = "binomial"),
              se = FALSE)
```

Datapunkterne klumper sig lidt sammen, hvilket kan gøre det svært at få en fornemmelse af, hvor mange punkter der er. Dette fænomen referes som overplotting. En mulighed er at tilføje lidt "støj" til punkterne, så de nemmere kan ses. Dette gøres med `geom_jitter()`. Samtidig kan vi gøre datapunkterne mere transparente med argumentet `alpha` 

```{r}
viz_data %>% 
  ggplot(aes(x = Age, y = W.Hnd_numeric)) +
  geom_jitter(height = 0.1, alpha = 0.3) +
  geom_smooth(method = "glm",
               method.args = list(family = "binomial"),
              se = FALSE)
```

Se andre teknikker/forslag til at håndtere overplotting her: https://r-graphics.org/recipe-scatter-overplot

For en mere generel intro til ggplot og grafik med R, så læs kapitlet her: https://r4ds.had.co.nz/data-visualisation.html

## Run regression (logit)

I eksemplet nedenfor laver vi en logistisk regression, hvor vi har skrivehånd `W.Hnd` som vores `y` og `Sex`, `Fold`, `Clap`, `Exer`, `Smoke` og `Age` som kovariater. Default outputtet illusteres vises nedenfor, hvor parametrenes logit-værdi er estimeret.

```{r}
model1 <-
  glm(formula = W.Hnd ~ Sex + Fold + Clap + Exer + Smoke + Age,
    family = "binomial", 
    data = estimation_data
    )
model1 # default output
```

 

```{r}
model2 <-
  glm(formula = W.Hnd ~ Sex + Clap + Exer + Smoke + Age,
    family = "binomial", 
    data = estimation_data
    )
```

## Regression summary

```{r}
summary(model1)
```

## Single row model summary

```{r}
glance(model1)
```
## Coeffecient and relevant statistics in dataframe

Get coeffecients etc.

If your right hand is on top when you clap, the odds are 14:1 that right is your writing hand rather than the left.

```{r}
model1 %>% 
  tidy(exponentiate = TRUE) %>%  # Transforms estimates into odds
  head()
```

## Variables for diagnostic check

Add fitted values and residuals to each observation

```{r}
model1_augmented <-
  model1 %>% 
  augment(type.predict = "response") %>% # Get fitted probabilities
  select(.fitted:.cooksd, everything()) # Reorder columns
head(model1_augmented)
```

TODO: Add some diagnostic plots / analysis of .cooksd (Dobson and Barnett, )

## Calibration plot

How well do fitted values correspond to observed proportions?

```{r}
model1_augmented %>% 
  mutate(W.Hnd_int = W.Hnd %>% as.integer() - 1) %>% 
  ggplot(aes(x = .fitted, y = W.Hnd_int, col = Sex)) + 
  geom_point(alpha = 0.3) + # Transparency of points
  geom_abline(slope =  1, 
              intercept = 0,
              linetype = "dashed") + 
  geom_smooth(se = FALSE) +  # loess smoother default
  coord_cartesian(xlim = c(0,1),
                  ylim = c(0,1)) +
  labs(x = "Predicted",
       y = "Observed")
```

Stratify further by exercise

```{r, fig.width=4, fig.height=6, fig.align='center'}
model1_augmented %>% 
  mutate(W.Hnd_int = W.Hnd %>% as.integer() - 1) %>% 
  ggplot(aes(x = .fitted, y = W.Hnd_int, col = Sex)) +
  facet_wrap(~Exer, ncol = 1) + 
  geom_point(alpha = 0.3) + # Transparency of points
  geom_abline(slope =  1, 
              intercept = 0,
              linetype = "dashed") + 
  geom_smooth(se = FALSE) +  # loess smoother default
  coord_cartesian(xlim = c(0,1),
                  ylim = c(0,1)) +
  labs(x = "Predicted",
       y = "Observed")
```



## Statistical tables for publication


```{r, results='asis'} 
#For html rendering
stargazer(model1, model2,
          single.row = TRUE,
          type = "html",
          apply.coef = exp,
          header = FALSE,
           #out = "test.html",
         report = "vc*")
```

```{r, results='asis'}
#For pdf rendering
# stargazer(model1, model2,
#           single.row = TRUE,
#           type = "latex",
#           apply.coef = exp,
#           header = FALSE,
#           report = "vc*")
```

Note that output can be saved in .tex and copied to latex

# For loops?

R and dplyr does not encourage the use of for loops (although it is possible).

```{r}
n = 0
for (i in c(1,2,3)) {
  n = i + 1
  print(n)
}
```


# Errors/debugging

Copy error message and google it.

